ACORDAO-COMPLETO-2565971

ACÓRDÃO 1137/2023 ATA 3/2023 - PRIMEIRA CÂMARA

VISTOS, relatados e discutidos estes autos nos quais se analisam embargos de declaração opostos por Francisco Roberto de Castro Sousa em face do Acórdão 7799/2022-TCU-Primeira Câmara, por meio do qual esta Corte de Contas considerou ilegal o ato de concessão de aposentadoria emitido em favor do embargante;
ACORDAM os Ministros do Tribunal de Contas da União, reunidos em Sessão da 1ª Câmara, diante das razões expostas pelo Relator, em:
9.1. conhecer dos presentes embargos de declaração, com fundamento nos arts. 32, inciso II, e 34 da Lei 8.443/1992, para, no mérito, rejeitá-los;
9.2. dar ciência desta decisão ao embargante e ao Instituto Federal de Educação, Ciência e Tecnologia da Paraíba.

Embargos de declaração opostos em face de decisão que considerou ilegal ato de concessão de aposentadoria emitido em favor do embargante.

Primeira Câmara

3. Embargante: Francisco Roberto de Castro Sousa (XXX.389.004-XX).

13.1. Ministros presentes: Benjamin Zymler (na Presidência), Vital do Rêgo (Relator) e Jorge Oliveira.
13.2. Ministros-Substitutos convocados: Augusto Sherman Cavalcanti e Weder de Oliveira.
13.3. Ministro-Substituto convocado que não participou da votação: Weder de Oliveira.

VITAL DO RÊGO

Ministro Vital do Rêgo.

Trata-se de embargos de declaração opostos por Francisco Roberto de Castro Sousa em face do Acórdão 7799/2022-TCU-Primeira Câmara, por meio do qual esta Corte de Contas considerou ilegal o ato de concessão de aposentadoria emitido em favor do embargante. 
2. 	Em seu apelo recursal, juntado na peça 12, em 22/11/2022, o embargante sustenta, no essencial, o que segue:
 (...) 
No mencionado Acórdão constam as seguintes omissões, data vênia, a saber: 
a) Não se mencionou no Acórdão, nem consta no processo, demonstração contábil que comprove a suposta absorção fática em razão de reestruturações da carreira de professor do ensino básico e tecnológico, haja vista que no Acórdão recorrido mencionou-se de forma genérica "de carreira ocorridas posteriormente"; 
b) Não se mencionou, no Acórdão, quais aumentos remuneratórios e/ou restruturações na carreira de professor do ensino básico e tecnológico teriam tido o condão, de fato e de forma concreta, com demonstrações contábeis do TCU, de absorver a parcela decorrente de Plano Econômico reconhecido em sentença judicial transitada em julgado; 
Há, ainda, uma contradição, data vênia, no Acórdão recorrido. A contradição no Acórdão ora embargado no ponto em que, ao mesmo tempo em que afirma que a rubrica relativa a Plano Econômico teria sido absorvida por supostos aumentos remuneratórios e, por esse motivo, o pagamento deveria ser suspenso, informa no mesmo Acórdão que deveria ser resguardada a irredutibilidade remuneratória.
 (...) 
Eis o Relatório.

Luiz Guedes da Luz Neto (OAB/PB 11.005) e outros.

Não atuou.

EMBARGOS DE DECLARAÇÃO OPOSTOS EM FACE DO ACÓRDÃO 7.799/2022-TCU-1ª CÂMARA, POR MEIO DO QUAL ESTA CORTE DE CONTAS CONSIDEROU ILEGAL ATO DE CONCESSÃO DE APOSENTADORIA EMITIDO EM FAVOR DO EMBARGANTE. CONTRADIÇÃO E OMISSÕES ALEGADAS NÃO CARACTERIZADAS. CONHECIMENTO. REJEIÇÃO.

APOSENTADORIA (APOS)

não atuou.

Em análise, embargos de declaração opostos por Francisco Roberto de Castro Sousa em face do Acórdão 7799/2022-TCU-Primeira Câmara, por meio do qual esta Corte de Contas considerou ilegal o ato de concessão de aposentadoria emitido em favor do embargante. A irregularidade que maculou o registro do ato emitido em favor do embargante foi o pagamento de parcela decorrente de plano econômico, oriunda do regime da CLT, que não foi absorvida pelas alterações posteriores nos vencimentos do embargante.
Preliminarmente, destaco que o embargante tomou ciência da decisão embargada em 12/11/2022 (sábado) , consoante documento acostado à peça 19, p. 27. Com isso, o embargo juntado à peça 12, em 28/11/2022, e protocolizado neste Tribunal em 22/11/2022, encontra-se tempestivo, nos termos do art. 287, § 1º, do Regimento Interno do TCU. 
Em síntese, conforme excerto transcrito no relatório precedente, o embargante se insurge contra três pontos que se correlacionam, quais sejam:
Omissões:
a) Não se mencionou no Acórdão, nem consta no processo, demonstração contábil que comprove a suposta absorção fática em razão de reestruturações da carreira de professor do ensino básico e tecnológico, haja vista que no Acórdão recorrido mencionou-se de forma genérica "de carreira ocorridas posteriormente"; 
b) Não se mencionou, no Acórdão, quais aumentos remuneratórios e/ou restruturações na carreira de professor do ensino básico e tecnológico teriam tido o condão, de fato e de forma concreta, com demonstrações contábeis do TCU, de absorver a parcela decorrente de Plano Econômico reconhecido em sentença judicial transitada em julgado; 
Contradição:
Há, ainda, uma contradição, data vênia, no Acórdão recorrido. A contradição no Acórdão ora embargado no ponto em que, ao mesmo tempo em que afirma que a rubrica relativa a Plano Econômico teria sido absorvida por supostos aumentos remuneratórios e, por esse motivo, o pagamento deveria ser suspenso, informa no mesmo Acórdão que deveria ser resguardada a irredutibilidade remuneratória.
Em conclusão, o embargante pugna pelo acolhimento das razões apresentadas, nos seguintes termos:
 (...) requer o recebimento, processamento e posterior acolhimento in totum dos presentes Embargos de Declaração, dando efeitos infringentes, para que sejam sanadas as omissões e contradição contidas no Acórdão recorrido (...) .
II
A despeito dos argumentos apresentados, o apelo manejado pelo embargante não tem o condão de promover alteração na parte dispositiva do acórdão embargado.
Em primeiro lugar, vale mencionar que a parcela judicial impugnada que consta dos proventos do embargante é oriunda do regime do regime da CLT, antes da unificação estatutária dada pela Lei 8.112/1990. Com isso, é fácil presumir que os aumentos dados desde 1990 até os dias atuais tenham sido suficientes para a absorção da parcela decorrente de planos econômicos, sem que com isso tenha ocorrido decesso remuneratório no pagamento do embargante. 
Apenas a título ilustrativo, a tabela a seguir, montada com informações extraídas do Siape, demonstra que os reajustes concedidos ao embargante foram suficientes para absorver a parcela em questão:
	Data
	Vencimento Básico (*) 
	Parcelas judiciais decorrentes da RT 772/1989
 (sem absorção) 
	Soma total
 (sem absorção) 
	Parcelas judiciais decorrentes da RT 772/1989
 (com absorção) 
	Soma total
 (com absorção) 

	Jan/2000
	R$ 841,99
	R$ 1.217,11
	R$ 2.059,10
	R$ 1.217,11
	R$ 2.059,10

	Jan/2001
	R$ 841,99
	R$ 1.217,11
	R$ 2.059,10
	R$ 1.217,11
	R$ 2.059,10

	Jan/2002
	R$ 871,47
	R$ 1.259,72
	R$ 2.131,19
	R$ 1.187,63
	R$ 2.059,10

	Jan/2003
	R$ 979,68
	R$ 1.416,14
	R$ 2.395,82
	R$ 1.079,42
	R$ 2.059,10

	Jan/2004
	R$ 989,47
	R$ 1.430,30
	R$ 2.419,77
	R$ 1.069,63
	R$ 2.059,10

	Jan/2005
	R$ 989,47
	R$ 1.430,30
	R$ 2.419,77
	R$ 1.069,63
	R$ 2.059,10

	Jan/2006
	R$ 989,47
	R$ 1.906,58
	R$ 2.896,05
	R$ 1.069,63
	R$ 2.059,10

	Jan/2007
	R$ 1.108,21
	R$ 1.906,58
	R$ 3.014,79
	R$ 950,89
	R$ 2.059,10

	Jan/2008
	R$ 1.108,21
	R$ 1.906,58
	R$ 3.014,79
	R$ 950,89
	R$ 2.059,10

	Jan/2009
	R$ 2.758,25
	R$ 2.059,12
	R$ 4.817,37
	R$ 0,00
	R$ 2.758,25

	Jan/2010
	R$ 2.766,31
	R$ 2.059,12
	R$ 4.825,43
	R$ 0,00
	R$ 2.766,31

	Jan/2011
	R$ 2.849,30
	R$ 2.059,12
	R$ 4.908,42
	R$ 0,00
	R$ 2.849,30

	Jan/2012
	R$ 2.849,30
	R$ 2.059,12
	R$ 4.908,42
	R$ 0,00
	R$ 2.849,30

	Jan/2013
	R$ 5.163,62
	R$ 2.059,12
	R$ 7.222,74
	R$ 0,00
	R$ 5.163,62

	Jan/2014
	R$ 5.834,89
	R$ 2.059,12
	R$ 7.894,01
	R$ 0,00
	R$ 5.834,89

	Jan/2015
	R$ 6.144,71
	R$ 2.059,12
	R$ 8.203,83
	R$ 0,00
	R$ 6.144,71

	Jan/2016
	R$ 6.454,52
	R$ 2.059,12
	R$ 8.513,64
	R$ 0,00
	R$ 6.454,52

	Jan/2017
	R$ 7.149,99
	R$ 2.059,12
	R$ 9.209,11
	R$ 0,00
	R$ 7.149,99

	Jan/2018
	R$ 7.660,25
	R$ 2.059,12
	R$ 9.719,37
	R$ 0,00
	R$ 7.660,25

	Jan/2019
	R$ 8.170,51
	R$ 2.059,12
	R$ 10.229,63
	R$ 0,00
	R$ 8.170,51

	Jan/2020
	R$ 8.680,76
	R$ 2.059,12
	R$ 10.739,88
	R$ 0,00
	R$ 8.680,76

	Jan/2021
	R$ 8.680,76
	R$ 2.059,12
	R$ 10.739,88
	R$ 0,00
	R$ 8.680,76

	Jan/2022
	R$ 8.680,76
	R$ 2.059,12
	R$ 10.739,88
	R$ 0,00
	R$ 8.680,76

	Jan/2023
	R$ 8.680,76
	R$ 2.059,12
	R$ 10.739,88
	R$ 0,00
	R$ 8.680,76

 (*) A tabela acima utiliza apenas o vencimento básico para demonstrar, de forma cabal, que a parcela judicial, decorrente de planos econômicos, já deveria ter sido absorvida há muito tempo. Vale mencionar que além do vencimento básico, as gratificações inerentes ao cargo também integram os vencimentos computáveis para a aferição da absorção.
Observando a tabela acima, verifica-se que se a parcela judicial tivesse sido absorvida tempestivamente desde o início dos pagamentos, não haveria decesso remuneratório uma vez que a remuneração não seria diminuída até que fosse possível absorver completamente a parcela pelos aumentos e reestruturações de carreira supervenientes. Inexistente, portanto, a contradição apontada.
A tabela acima também demonstra de forma cabal e muito conservadora (considerando apenas o vencimento básico) que a parcela judicial decorrente de planos há muito tempo deveria ter sido absorvida nos pagamentos do embargante, em decorrência dos aumentos e reestruturações promovidos na carreira a que ele pertenceu. Restam esclarecidas as supostas omissões levantadas.
Em resumo, observo que os embargos ora apresentados não são hábeis a reformar a decisão atacada, razão pela qual deve ela permanecer inalterada.
Ante o exposto, voto para que seja adotada a minuta de acórdão que ora trago ao exame deste Colegiado.
TCU, Sala das Sessões, em 28 de fevereiro de 2023.
Ministro VITAL DO RÊGO 
Relator